【裁判字號】    96,上易,242
【裁判日期】    970604
【裁判案由】    債務人異議之訴
【裁判全文】
臺灣高等法院高雄分院民事判決         96年度上易字第242號
上  訴  人  辛○○
            丙○○
            丁○○
被 上訴人   甲○○○
（即追加原告）
上列一人
訴訟代理人  乙○○    住同上
追加被告    壬○○    住台南市○○里○○○街101號
            庚○○    住高雄市○○區○○里○○路78號12樓
            戊○○    住台北市○○區○○街447 號12樓
            己○○    住台北縣三重市○○街126巷28號6樓
上列三人共同
訴訟代理人  癸○○    住高雄市○○區○○路78號12樓
上列當事人間債務人異議之訴事件，上訴人對於民國96年9 月13
日台灣屏東地方法院95年度訴字第507 號第一審判決提起上訴，
被上訴人並於本院為訴之追加，本院於97年5 月21日言詞辯論終
結，判決如下：
    主      文
原判決除確定部分外廢棄。
上開廢棄部分，被上訴人在第一審之訴駁回。
被上訴人追加之訴駁回。
第一、二審及追加之訴訴訟費用由被上訴人負擔。
    事實及理由
一、查被上訴人起訴請求確認其與兩造被繼承人李饒福妹間就代
    償新台幣（下同）116 萬1,164 元之債權債務關係不存在，
    屬於民事訴訟法第56條第1 項所稱訴訟標的，對於共同訴訟
    之各人必須合一確定，共同訴訟人辛○○、丙○○提起上訴
    ，其效力及於同造之丁○○，爰併列丁○○為上訴人。又本
    件屬必須合一確定案件，被上訴人追加原非當事人之壬○○
    、庚○○、戊○○、己○○為被告，合於民事訴訟法第255
    條第1 項第5 款情形，依同法第446 條第1 項但書規定，當
    事人在第二審可任意為之，毋須經他造之同意。次查，上訴
    人丙○○未於言詞辯論期日到場，核無民事訴訟法第386 條
    所列各款情形，此部分爰依被上訴人之聲請，由其一造辯論
    而為判決，合先敘明。
二、被上訴人起訴主張：兩造母親李饒福妹於民國（下同）78年
    間向陽信商業銀行前身即屏東市第二信用合作社（以下簡稱
    屏東二信）借款100 萬元（下稱系爭借款），於85年換單時
    因李饒福妹年近八旬，銀行為保障其債權，乃要求以被上訴
    人為借款人、李饒福妹為保證人簽寫借據，惟被上訴人並未
    取得系爭借款，系爭借款亦業於91年間還清。詎上訴人等人
    竟誣指被上訴人偽簽李饒福妹簽名，嗣並以李饒福妹係為被
    上訴人代償系爭借款為由，向被上訴人索討系爭借款款項（
    下稱系爭代償債權）。兩造於95年6 月22日在本院家事法庭
    進行調解（屏東地院94年度家訴字第32號分割遺產事件），
    被上訴人因聽力不佳且坐在第二排座位，對於調解程序及結
    果均不瞭解，當審判長要求兩造於調解筆錄上簽名時，被上
    訴人以為此係出席證明而簽名，卻不知上訴人等竟以對被上
    訴人之系爭代償債權為李饒福妹之遺產並加以分割，進而持
    此調解筆錄對被上訴人之財產聲請強制執行。被上訴人與李
    饒福妹間實無系爭代償債權存在，爰依強制執行法第14條第
    1 項規定，於強制執行程序終結前，提起本件異議之訴等情
    。求為判決：(一)台灣屏東地方法院95年度執字第14789 號被
    上訴人與上訴人間清償債務強制執行事件，所為強制執行之
    程序應予撤銷。(二)確認被上訴人與兩造被繼承人李饒福妹間
    就系爭代償債權債務關係不存在。（原審判決確認被上訴人
    與兩造被繼承人李饒福妹間就系爭代償債權債務關係不存在
    ，而駁回被上訴人其餘請求，被上訴人就敗訴部分未據聲明
    不服）。被上訴人於本院答辯及追加聲明：(一)上訴駁回。(二)
    請求對追加被告壬○○、庚○○、戊○○、己○○確認被上
    訴人與兩造被繼承人李饒福妹間就代償116 萬1,164 元之債
    權債務關係不存在。(三)第二審及追加之訴訴訟費用由上訴人
    及追加被告負擔。
三、上訴人辛○○、丙○○及被告壬○○、庚○○、戊○○、己
    ○○則以：被上訴人於85年3 月5 日向二信借款100 萬元，
    於借據上偽簽李饒福妹為連帶保證人，並以李饒福妹所有坐
    落於屏東市○○路177 號房屋設定抵押。被上訴人至91年5
    月即不繳納利息，致李饒福妹所有坐落於屏東市○○路177
    號房屋遭拍賣，上訴人辛○○、壬○○只得領出李饒福妹之
    存款116 萬1164元，代被上訴人償還債務。系爭代償債務業
    經本院94年度家訴字第32號分割遺產事件調解成立，由所有
    繼承人按應繼分比例各8 分之1 分配，因被上訴人拒不清償
    ，上訴人等乃對被上訴人就上開房屋應有部分6 分之1 聲請
    強制執行。李饒福妹生前多次表示要向被上訴人追討系爭代
    償款項，被上訴人亦曾表示伊會負責向訴外人洪書林追討等
    語，資為抗辯。並上訴聲明：(一)原判決除確定部分外廢棄。
    (二)上開廢棄部分，被上訴人在第一審之訴駁回。(三)被上訴人
    追加之訴駁回。上訴人丁○○則同意被上訴人之請求。
四、兩造不爭執事項：
  (一)李饒福妹有子女辛○○、丙○○、李桂香、丁○○、壬○○
    及李約信等6 人，李約信在李饒福妹死亡前已去世，由李約
    信繼承人戊○○、庚○○、己○○代位繼承。故李饒福妹之
    繼承人有辛○○、丙○○、李桂香、丁○○、壬○○、戊○
    ○、庚○○、己○○等8 人。
  (二)85年3 月5 日屏東二信借款100 萬元借據上，記載借款人為
    被上訴人甲○○○，連帶保證人為李饒福妹。
  (三)兩造與訴外人壬○○、庚○○、己○○、戊○○於95年6 月
    22日原審法院94年度家訴字第32號分割遺產調解程序中調解
    成立，於調解筆錄之成立內容第3 項中載明：「兩造協議就
    被繼承人李饒福妹所遺之遺產依下列方式分割：……李饒福
    妹代償李桂香之借款債權：116 萬1164元，均按所有繼承人
    應繼分比例各8 分之1 分配。」（原審卷第44頁）
五、兩造爭執事項為：(一)系爭借款之借款人為誰？(二)李饒福妹是
    否有代被上訴人清償系爭借款？茲分述如下：
  (一)系爭借款之借款人為誰？
  1.按「當事人主張有利於己之事實者，就其事實有舉證之責任
    」民事訴訟法第277條前段定有明文。
  2.被上訴人主張：兩造母親李饒福妹於78年間向屏東二信借系
    爭借款），於85年換單時因李饒福妹年近八旬，銀行為保障
    其債權，乃要求以被上訴人為借款人、李饒福妹為保證人簽
    寫借據，惟被上訴人並未取得系爭借款云云，已為上訴人否
    認。經查，85年3 月5 日屏東二信系爭借款之借據上，記載
    借款人為被上訴人甲○○○，連帶保證人為李饒福妹，為兩
    造所不爭執，並有借據及授信約定書上印鑑證明可證（原審
    卷第13、63、64頁），而被上訴人對系爭借款係被繼承人李
    饒福妹所借之事實，迄未能舉證以實其說，況縱認被上訴人
    所稱系爭借款於85年換單時銀行要求其為借款人等語屬實，
    被上訴人既同意以借款人名義出具借據，亦表示被上訴人同
    意承擔系爭借款債務。足見系爭借款之借款人為被上訴人，
    應堪認定。至上訴人丁○○雖陳稱：被上訴人確實沒有積欠
    母親借款，當時是母親自己把錢領出來去投資，後來倒掉後
    ，後來拿了一些補償金來繳利息，其他利息都是被上訴人在
    繳納等語，惟上訴人丁○○亦陳稱：被上訴人用媽媽的不動
    產抵押去借錢，後來用媽媽的錢去還清等語（原審卷第54頁
    ），是上訴人丁○○所稱被上訴人確實沒有積欠母親借款，
    當時是母親自己把錢領出來去投資等語，尚不足為被上訴人
    有利之認定。
  (二)李饒福妹是否有代被上訴人清償系爭借款？
  1.兩造被繼承人李饒福妹於90年8 月31日被宣告禁治產，且上
    訴人壬○○為其監護人，此有台灣台南地方法院90年度禁字
    第62號民事裁定可稽（原審卷第23、24頁）。而系爭借款依
    陽信商業銀行91年6 月14日、7 月15日、8 月15日、9 月12
    日、10月15日收入傳票及91年11月7 日轉帳貸方傳票記載（
    原審卷第13、14頁），上開借款係由李饒福妹之監護人壬○
    ○領取李饒福妹之存款，清償上開借款本金及辛○○所代償
    之利息，此並有李饒福妹台南市第七信用合作社存摺、屏東
    林森路郵局存摺、同日郵政跨行匯款申請書為證（本院卷第
    8-1 、8-2 、13頁），且被上訴人寄給上訴人壬○○之存證
    信函內亦有稱：「為何以老母錢去還陽信……」等語（本院
    卷第10頁），足見系爭借款係由上訴人壬○○領取李饒福妹
    之存款以之清償本件之借款。
  2.再參以兩造與訴外人壬○○、庚○○、己○○、戊○○於95
    年6 月22日原審法院94年度家訴字第32號分割遺產調解程序
    中調解成立，於調解筆錄之成立內容第3 項中載明：「兩造
    協議就被繼承人李饒福妹所遺之遺產依下列方式分割：……
    李饒福妹代償李桂香之借款債權：116 萬1,164 元，均按所
    有繼承人應繼分比例各8 分之1 分配。」（原審卷第12頁）
    ，益見被上訴人亦承認被繼承人李饒福妹有代償借款債權11
    6 萬1,164 元。被上訴人雖主張其因聽力不佳且坐在第二排
    座位，對於調解程序及結果均不瞭解，當審判長要求兩造於
    調解筆錄上簽名時，被上訴人以為此係出席證明而簽名云云
    ，雖據提出診斷證明書為證（原審卷第56頁），惟依該診斷
    證明書所載被上訴人聽力右耳93分貝、左耳47分貝，聽力並
    未喪失，是其上開主張並無證據證明與事實相符，應不足採
    。是上訴人主張系爭借款由兩造被繼承人李饒福妹代被上訴
    人清償，應屬可採。
六、綜上所述，被上訴人為系爭借款之人，而系爭借款又由兩造
    被繼承人李饒福妹之存款為清償。被上訴人請求確認其與兩
    造被繼承人李饒福妹間就系爭代償債權債務關係不存在，為
    無理由，不應准許。原審此部分為上訴人敗訴之判決，尚欠
    允當，上訴意旨指摘原判決此部分不當，求予廢棄改判，為
    有理由，爰由本院將原判決此部分廢棄，並駁回被上訴人此
    部分在第一審之訴。又被上訴人與李饒福妹間就系爭代償借
    款之債權債務關係既屬存在已如前述，被上訴人請求對追加
    被告壬○○、庚○○、戊○○、己○○確認被上訴人與兩造
    被繼承人李饒福妹間就系爭代償之債權債務關係不存在，為
    無理由，應予駁回。
七、據上論結，本件上訴為有理由，被上訴人追加之訴為無理由
    ，依民事訴訟法第450條、第78條、第463條、第385條第1項
    前段，判決如主文。
中    華    民    國    97    年    6    月     4     日
                            民事第五庭
                                審判長法官  蔡明宛
                                法      官  魏式璧
                                法      官  曾錦昌
以上正本證明與原本無異。
本件不得上訴。
中    華    民    國    97    年    6     月    4     日
                                書  記  官  梁美姿


司法院資訊處製作；財團法人民間司法改革基金會備份。
